臺灣新竹地方法院交通事件裁定　100年度交聲更字第2號
移送機關即　　交通部公路總局新竹區監理所
原處分機關
異 議 人即　　陳佩如
受處分人
上列異議人即受處分人因違反道路交通管理處罰條例案件，對於
交通部公路總局新竹區監理所民國96年7 月12日所為竹監自字第
裁00-000000000、00-000000000、00-000000000號違反道路交通
管理事件裁決書暨96年8 月2 日所為之竹監自字第裁00-0000000
00、00-000000000號違反道路交通管理事件裁決書，聲明異議，
嗣受處分人不服本院於99年12月17日所為之99年度交聲字第394
、638-653 號裁定，提起抗告，經臺灣高等法院於100 年1 月24
日以100 年度交抗字第74-90 號裁定撤銷發回更為裁定，本院裁
定如下：
    主  文
原處分均撤銷。
陳佩如均不罰。
    理  由
一、原處分意旨略以：異議人即受處分人陳佩如所駕駛之車牌號
    碼6203-HM 號自小客車業於民國93年9 月4 日經交通部公路
    總局新竹區監理所（下稱新竹區監理所）註銷汽車牌照，詎
    竟於下列時地駕駛業經註銷汽車牌照之3203-HM 號自小客車
    於道路上行駛：(1)96年1 月4 日19時14分許在新北市中和區
    （原臺北縣中和市）臺64線23公里處；(2)96年1 月8 日19時
    14分許在新北市永和區臺64線23公里處；(3)96年1 月10日9
    時17分許在臺64 線 西向東24.5公里處；(4)96年1 月23日9
    時1 分許在臺64線西向東22.5公里處；(5)96年1 月31日8 時
    54分許在中和區臺64線西向東22.4公里處。嗣經新竹區監理
    所分別於96年2 月6 日以竹監自字第裁00-000000000、00-0
    00000000、00-000000000號舉發違反道路交通管理事件通知
    單及96年3 月29日竹監自字第裁00-000000000、00-0000000
    00號舉發違反道路交通管理事件通知單逕行舉發，復經同所
    於96年7 月12日以竹監自字第裁00-000000000、00-0000000
    00、00-000000000號違反道路交通管理事件裁決書暨於96年
    8 月2 日以竹監自字第裁00-000000000、00-000000000號違
    反道路交通管理事件裁決書依道路交通管理處罰條例第12條
    第1 項第4 款、第2 項之規定，裁處異議人罰鍰新臺幣（下
    同）1 萬8 百元並扣繳牌照。
二、聲明異議意旨略以：因上開自小客車之汽車牌照一直在異議
    人處，且異議人未曾被攔車吊扣牌照，復未曾收受過有關註
    銷牌照之裁決書，不知上開牌照已被註銷，爰依法聲明異議
    。
三、經查，新竹區監理所上開96年7 月12日竹監自字第裁00-000
    000000、00-0 00000000 、00-000000000號違反道路交通管
    理事件裁決書及96年8 月2 日竹監自字第裁00-000000000、
    00-000000000號違反道路交通管理事件裁決書裁處異議人罰
    鍰1 萬8 百元之依據即93年9 月4 日註銷汽車牌照之行政處
    分究係何時送達異議人，經本院函請新竹區監理所提供上開
    註銷汽車牌照之行政處分相關文件，該所僅提供93年7 月20
    日竹監自字第裁50 -CVP152408 號違反道路交通管理事件裁
    決書及掛號郵件收件回執影本各1 份，且函覆以：「6203-H
    M 號車於93年2 月20日於臺北縣新莊市○○路停車未繳費，
    臺北縣交通局遂開立CVP152408 號通知單逕行舉發。車主至
    到案日期仍未繳費，本所於93年7 月20日開立CVP152408 號
    裁決書並於93年7 月22日由車主戶籍地警衛收受，依法完成
    送達。車主至93年8 月19日仍未繳納罰鍰，亦未辦理易處吊
    扣車牌，本所依裁決書所載於93年9 月4 日註銷車牌，當無
    疑義」，別無提供其他另一註銷汽車牌照之行政處分相關文
    件，此有該所100 年3 月23日竹監自字第1000005216號函存
    卷可佐（參本院更審卷第13-14 頁）。而觀諸新竹區監理所
    於93年7 月20日所為之竹監自字第裁50-CVP152408號違反道
    路交通管理事件裁決書處罰主文如下：「（一）罰鍰新台幣
    1200元，罰鍰限於93年8 月19日前繳納。（二）上開罰鍰逾
    期不繳納之處分：(一)自93年8 月20日起易處吊扣汽車牌照2
    個月，並限於93年9 月3 日前繳送。(二)93年9 月3 日前未繳
    送汽車牌照者，自93年9 月4 日起易處吊銷，並逕行註銷汽
    車牌照。(三)汽車牌照經吊銷或註銷者，非經公路主管機關檢
    驗合格，不得再行請領；但經處分逕行註銷者，非滿6 個月
    不得再行請領。」，該裁決書於93年7 月22日送達新竹縣竹
    東鎮○○路120 巷21號9 樓之4 ，由該社區警衛管理處代收
    ，並蓋用元邦大國社區警衛管理處戳章，此有該裁決書與掛
    號郵件收件回執影本各1 份附卷可稽（參本院更審卷第14頁
    ），而異議人於93年7 月22日確設籍於新竹縣竹東鎮○○路
    120 巷21號9 樓之4 ，亦有戶籍謄本在卷足憑（參本院更審
    卷第22頁）。按送達，除法規另有規定外，由行政機關依職
    權為之；送達由行政機關自行或交由郵政機關送達。其交郵
    政機關送達者，以郵務人員為送達人。前項郵政機關之送達
    準用依民事訴訟法施行法第3 條訂定之郵政機關送達訴訟文
    書實施辦法，行政程序法第67條及第68條分別定有明文。而
    依郵務機關送達訴訟文書實施辦法第7 條規定：依機關、學
    校、工廠、商場、事務所、營業所或其他公私團體、機構之
    員工或居住人，或公寓大廈之居住人為應受送達人時，郵務
    機構送達人得將訴訟文書付與送達處所內接收郵件人員。前
    項接收郵件人員，視為民事訴訟法第137 條規定之同居人或
    受僱人。而受公寓大廈管理委員會僱用之管理員，其所服勞
    務包括為公寓大廈住戶接收文件者，性質上應屬全體住戶之
    受僱人，即與民事訴訟法第137 條第1 項規定之受僱人相當
    。郵政機關之郵差送達文書於住居所、事務所或營業所，不
    獲會晤應受送達人，而將文書付與上開公寓大廈管理員者，
    即為合法送達。至該管理員何時將文書轉交應受送達人，對
    已生之合法送達效力不受影響（最高法院90年度台抗字第86
    號民事裁定參照）。茲前開裁決書既於93年7 月22日由異議
    人位於新竹縣竹東鎮○○路120 巷21號9 樓之4 住所之元邦
    大國社區警衛管理處代為簽收，社區警衛所服勞務包括為社
    區住戶接收文件，性質上應屬全體住戶之受僱人，依上述說
    明，該裁決書已於送達之日起即93年7 月22日翌日生合法送
    達之效力，異議人以當時該社區管理委員會有問題而重組故
    未收受該裁決書云云，惟未提出任何反證以實其說，堪認上
    開處罰異議人停車不繳費之裁決書已合法送達異議人。
四、惟按「為使行政行為遵循公正、公開與民主之程序，確保依
    法行政之原則，以保障人民權益，提高行政效能，增進人民
    對行政之信賴，特制定本法。」「本法所稱行政程序，係指
    行政機關作成行政處分、締結行政契約、訂定法規命令與行
    政規則、確定行政計畫、實施行政指導及處理陳情等行為之
    程序。」行政程序法第1 條、第2 條分別定有明文。行政機
    關之行政行為若無特別的排除行政程序法適用之明文規定，
    自應受行政程序法之規範，俾確保依法行政之原則，以保障
    人民權益，提高行政效能，增進人民對行政之信賴。又行政
    機關行使公權力，就特定具體之公法事件所為對外發生法律
    上效果之單方行政行為，皆屬行政處分，不因其用語、形式
    以及是否有後續行為或記載不得聲明不服之文字而有異（司
    法院大法官會議釋字第423 號解釋意旨參照）。是以交通部
    公路總局依據該局之組織條例第8 條規定制定交通部公路總
    局各區監理所組織通則，規範各區監理所組織，因此各區○
    ○○○○道路交通管理處罰條例第92條第3 項規定，所訂定
    之違反道路交通管理事件統一裁罰基準及處理細則，對於違
    反交通規則之裁決，自屬行政處分，亦應受行政程序法之規
    範。
五、行政程序法第96條第1 項第6 款規定：行政處分以書面為之
    者其中應記載事項之一有「表明其為行政處分之意旨及不服
    行政處分之救濟方法、期間及其受理機關」。又觀諸違反道
    路交通管理事件統一裁罰基準及處理細則第45條規定：「違
    反道路交通管理事件，於行為人到案聽候裁決者，處罰機關
    經裁決後，應宣示裁決內容，並將聲明異議期間及提出書狀
    之機關，於宣示時一併告知，且記載於裁決書。違反道路交
    通管理事件，行為人不依規定自動繳納罰鍰，或不依通知限
    期到案，處罰機關逕行裁決者，得不宣示。但應依前項規定
    於裁決書載明應記載事項，並送達受處分人」。此規定即與
    上開行政程序法第96條第1 項第6款 規定之意旨相符，且其
    中更強調「應依前項規定於裁決書載明應記載事項，並送達
    受處分人」。申言之，行政程序法中所重視之教示制度，於
    違反交通規則之裁決非但亦須為同一之適用，尚且須要特別
    注意遵守，除確保依法行政之原則外，同時俾便人民於不服
    時能依其教示適時提出救濟，以保障人民權益。
六、又違反道路交通管理事件，受處分人於裁決後逾20日未向管
    轄地方法院聲明異議，或其聲明異議經法院裁定確定，而不
    依裁決或裁定繳納罰鍰或不繳送汽車牌照、駕駛執照者，依
    下列規定處理：(1) 、罰鍰不繳者，如受處分人領有有效之
    汽車牌照、駕駛執照時，得以新台幣每滿1 千元罰鍰折算易
    處吊扣汽車牌照、駕駛執照1 個月，不足1 千元者，以1 千
    元計算，但易處吊扣期限不得逾3 個月；受處分人仍不於15
    日限期內繳送汽車牌照、駕駛執照者，吊銷其汽車牌照、駕
    駛執照。(2) 、經處分吊扣汽車牌照、駕駛執照者，按其吊
    扣期間加倍處分，受處分人仍不於15日限期內繳送汽車牌照
    或駕駛執照者，吊銷其汽車牌照或駕駛執照。(3) 、經處分
    吊銷、註銷汽車牌照、駕駛執照者，由處罰機關逕行註銷。
    ．．．，裁處時違反道路交通管理事件統一裁罰基準及處理
    細則第61條第1 項第(1) 至(3) 款定有明文。須受處分人於
    裁決後「逾20日未向管轄地方法院聲明異議」，或「其聲明
    異議經法院裁定確定」而不依裁決或裁定繳納罰鍰或不繳送
    汽車牌照、駕駛執照者，才可依上開規定處理，且須符合前
    開要件不繳罰鍰，方易處「吊扣」汽車牌照或駕駛執照；受
    處分人仍不於15日限期內繳送汽車牌照、駕駛執照者，才可
    「吊銷」汽車牌照或駕駛執照。惟上開罰鍰不繳之易處「吊
    扣」或「吊銷」，應不得僅以一紙裁決書上註明罰鍰新台幣
    多少，限於何時前繳納，逾期不繳納罰款時，自某年某月某
    日起，易處吊扣汽車牌照或駕駛執照，並限於某年某月某日
    前繳送執行，若未於該日前繳送，自某年某月某日起易處吊
    銷汽車牌照或駕駛執照，並逕行註銷汽車牌照或駕駛執照。
    因行政機關為行政處分時，雖可於行政處分上同時預告不履
    行之法律效果，惟此僅係行政處分之「預告行為」，行為人
    不履行時，行政機關仍應另為一行政處分，非可依前開預告
    行為，不經通知，逕自為其他易處之處分，允許上開行為，
    無異允許行政處分可以自己默默地進行，此戕害人民權益甚
    巨，且有違行政法裁量不得濫用之原則。換言之，道路交通
    管理處罰條例第65條及前開規定雖有當事人不依限繳送之易
    處規定，但行政機關在執行該條規定，於當事人罰鍰不繳時
    ，應另為「吊扣」之行政處分，若行為人仍不於期限內繳送
    執行時，再為一行政處分，易處「吊銷」，應依法如此循序
    漸進地處理，而非為省卻麻煩，可以在同一行政處分上同時
    諭知處罰鍰，若於期限內不繳，就直接易處吊扣，若仍不繳
    送，一定期限後，就直接易處吊銷，而可不必再通知當事人
    。
七、再書面之行政處分自送達相對人及已知之利害關係人起；書
    面以外之行政處分自以其他適當方法通知或使其知悉時起，
    依送達、通知或使知悉之內容對其發生效力，為行政程序法
    第110 條所明定。雖交通部為響應政府推動行政革新、簡化
    作業，而自89年6 月1 日起實施違規一次裁決作業，然確實
    落實依法行政之原則，才能以保障人民權益，增進人民對行
    政之信賴，因此裁罰一次性即若確有其必要，主管機關仍須
    修法後方可施行，否則前開一次裁決之合法送達僅一次，卻
    對異議人產生4 個行政處分，無異讓異議人喪失前開法律所
    規定救濟之權利，不但違反前開行政程序法第96條第1 項第
    6 款、第110 條及違反道路交通管理事件統一裁罰基準及處
    理細則第45條但書之規定，而且與母法（道路交通管理處罰
    條例）授權之目的未盡相符，亦與法律保留原則有違。綜上
    所述，應認新竹區監理所於93年7 月20日以竹監自字第裁50
    -CVP152408號違反道路交通管理事件裁決書之送達，僅對異
    議人產生裁處罰鍰1200元之行政處分效力；而上開裁決書處
    罰主文欄（二）中關於「上開罰鍰逾期不繳納之處分：(一)自
    93年8 月20日起易處吊扣汽車牌照2 個月，並限於93 年9月
    3 日前繳送。(二)93年9 月3 日前未繳送汽車牌照者，自93年
    9 月4 日起易處吊銷，並逕行註銷汽車牌照。(三)汽車牌照經
    吊銷或註銷者，非經公路主管機關檢驗合格，不得再行請領
    ；但經處分逕行註銷者，非滿6 個月不得再行請領。」之部
    分，則非適法。是新竹區監理所93年7 月20日以竹監自字第
    裁50-CVP152408號違反道路交通管理事件裁決書處罰主文欄
    中第二部分處罰主文即與道路交通管理處罰條例授權之目的
    未盡相符，亦與法律保留原則有違，應認此部分對異議人不
    生效力，則本件新竹區監理所以異議人駕駛業經註銷汽車牌
    照之3203-HM 號自小客車於道路上行駛而於96年7 月12日所
    為之竹監自字第裁00-000000000、00-000000000、00-00000
    0000號違反道路交通管理事件裁決書暨於96年8 月2 日所為
    之竹監自字第裁00-000000000、00-000000000號違反道路交
    通管理事件裁決書均乏依據，故本件異議人之異議為有理由
    ，自應將原處分予以撤銷，另為異議人不罰之諭知。
八、應依道路交通案件處理辦法第20條前段，裁定如主文。
中    華    民    國   100    年    6     月    28    日
                  交通法庭法  官  賴淑敏
以上正本證明與原本無異。
如不服本裁定，應於裁定送達後5日內向本院提出抗告狀。
中    華    民    國   100    年    6     月    28    日
                          書記官  鍾佩芳